臺灣高等法院民事判決
111年度家上易字第9號
上  訴  人  顏金標  
訴訟代理人  楊羽萱律師
被  上訴人  蘇麗美  
            顏麗珠  
兼  上二人
共      同
訴訟代理人  蘇金印  

上列當事人間請求返還不當得利事件，上訴人對於中華民國110
年11月25日臺灣新北地方法院109年度重家繼訴字第13號、110年
度家繼訴字第69號第一審判決提起上訴，並為訴之追加，本院於
111年8月17日言詞辯論終結，判決如下：
    主      文
上訴駁回。
第二審訴訟費用由上訴人負擔。
    事實及理由
壹、程序方面：
　　按當事人於第二審為訴之變更或追加，非經他造同意，不得
    為之，但擴張或減縮應受判決事項之聲明者，不在此限，此
    觀民事訴訟法第446條第1項、第255條第1項第3款規定自明
    。查上訴人於原審提起反請求，聲明請求被上訴人蘇金印應
    給付新臺幣（下同）15萬6,312元，被上訴人蘇麗美應給付1
    4萬2,536元，被上訴人顏麗珠應給付21萬9,036元。經原審
    判決駁回其反請求，上訴人不服，就其敗訴部分提起部分上
    訴，並追加請求法定遲延利息，聲明請求被上訴人應各給付
    13萬3,812元，及自民國110年8月12日起至清償日止，按年
    息百分之5計算之利息（見本院卷第25頁）；復於本院審理
    中，變更利息起算日為109年5月20日（見本院卷第81頁）。
    核其所為，乃擴張應受判決事項之聲明，依前揭說明，應予
    准許，合先敘明。
貳、實體方面：
一、本件上訴人主張：被繼承人即兩造之母蘇雲（下逕稱其名）
    於民國94年9月30日過世，其生前積欠鶯歌區農會（下稱鶯
    歌農會）貸款債務50萬元，財政部北區國稅局核定通知書，
    亦記載蘇雲尚遺債務50萬元，該債務由伊於96年3月28日清
    償完畢等情，爰依民法第179條、第749條規定，求為命被上
    訴人應各給付13萬3,812元（原審就此部分為上訴人敗訴之
    判決，上訴人聲明不服，提起上訴，並為訴之追加，其餘未
    據上訴部分，不在本院審理範圍，爰不予贅述）。並上訴聲
    明：㈠原判決廢棄。㈡被上訴人應各給付13萬3,812元，及自1
    09年5月20日起至清償日止，按年息百分之5計算之利息。
二、被上訴人則以：蘇雲於82年3月1日以其名義為上訴人借貸10
    0萬元，因上訴人繳息不正常，蘇雲有所顧慮，乃先還款50
    萬元予鶯歌農會。嗣因被上訴人蘇金印亦有資金需求，蘇雲
    再增貸50萬元借予被上訴人蘇金印，自此相關本息之繳納則
    由上訴人及被上訴人蘇金印負責。被上訴人蘇金印所借貸之
    50萬已於94年間清償完畢，上訴人的部分則於96年3月28日
    清償完畢，故蘇雲過世時所積欠鶯歌農會之50萬元實為上訴
    人所借用等語，資為抗辯。並答辯聲明：上訴駁回。
三、本院之判斷
　㈠蘇雲於82年2月18日與鶯歌農會簽訂房屋抵押借款100萬元合
    約，82年至86年之借款保證人為蘇雲之配偶顏昆定，自88年
    至94年則由上訴人擔任保證人。82年3月1日鶯歌農會放款10
    0萬元至蘇雲之鶯歌農會帳戶，有蘇雲之鶯歌農會帳戶交易
    明細表、鶯歌農會111年3月21日以新北鶯農信字第11111000
    61號函覆之蘇雲82年間初貸100萬元之借款申請書7份、借款
    支用申請書3份、借據7份、L0105表1份、L0101表1份、交易
    明細表8張、土地建物謄本及清償塗銷證明等件可按（見原
    審13號卷第353-385頁、本院卷第137-161頁），且為兩造所
    不爭執，堪信為真。
　㈡依蘇雲之鶯歌農會帳戶交易明細表以觀，自82年3月1日鶯歌
    農會放款100萬元後，隨即於同年月5日、同年月17日、同年
    4月21日、同年5月1日、同年7月3日、同年7月7日密集領出
    現金各5萬元、20萬元、4萬元、20萬元、50萬7,000元、3,5
    00元，共計100萬500元，有蘇雲之鶯歌農會帳戶交易明細表
    可證（見原審13號卷第353頁），而上訴人之鶯歌農會帳戶
    於同年3月19日則有一筆高達39萬元之存款存入，有上訴人
    鶯歌農會帳戶交易明細表可參（見本院卷第211頁），則被
    上訴人抗辯蘇雲之上開借款為上訴人所領取，難認子虛。上
    訴人雖主張並無任何蘇雲匯款予其之金流證據可認蘇雲之借
    款為其所使用云云，惟查，自鶯歌農會於82年3月1日放款至
    蘇雲之帳戶後，所有款項之支出均以提領現金之方式為之，
    本無法以匯款金流查證蘇雲帳戶內金錢之流向。然觀諸上訴
    人之鶯歌農會帳戶交易明細表，其82年間提領款項之交易金
    額，大多為幾萬元以下之小額金額，唯有82年3月19日突有
    高達39萬元之款項存入，且被上訴人蘇麗美、證人蔣麗娜均
    證稱：蘇雲以其名義借款50萬予上訴人使用等語（詳如後㈢
    所述），足認蘇雲所交付上訴人之50萬元借款，其中39萬元
    於82年3月19日存入上訴人鶯歌農會之帳戶。上訴人空言主
    張：其為陶瓷自營商，經營友誠陶瓷有限公司，年收入約10
    0多萬元等語（見本院卷第237頁），其帳戶款項與蘇雲之借
    款無關，難認有據。
　㈢再依被上訴人蘇麗美證稱略以：因上訴人借款後，繳息不正
    常，蘇雲為此非常擔憂，因此提前還款50萬元予鶯歌農會，
    嗣於84年間因被上訴人蘇金印亦有資金需求，蘇雲再向鶯歌
    農會增貸50萬元借予被上訴人蘇金印，由上訴人及被上訴人
    蘇金印共同繳納上開100萬元借款之本息，通常都是由大嫂
    （即蔣麗娜）一起去繳納等語（見本院卷第238-240頁）；
    及證人即被上訴人之配偶蔣麗娜證稱略以：伊與被上訴人蘇
    金印於85年間結婚，伊知悉上訴人及被上訴人蘇金印以蘇雲
    名義借款之事，每月利息由伊或上訴人之太太陳秀惠前往繳
    納。蘇雲曾抱怨上訴人不按期繳息，故先償還部分借款。被
    上訴人蘇金印所借的50萬元是在94年3月及94年6月各清償25
    萬元而清償完畢等語（見原審13號卷第624-626頁）；核與
    蘇雲之鶯歌農會帳戶交易明細表所載：⑴「82年3月1日放款1
    00萬、82年7月3日清償49萬0,693元、82年9月17日各清償6,
    700元、2,607元」等語（見本院卷第154頁），以上共計50
    萬元（即蘇雲先行清償50萬元部分）；⑵「84年5月23日增貸
    40萬元、85年7月2日繳息9萬5,000元、85年12月21日增貸19
    萬5,000元」等語（見本院卷第155頁），此部分共計50萬元
    （即被上訴人蘇金印84年間委請蘇雲增貸50萬元部分）等情
    相符。而被上訴人蘇金印辯稱：其所借貸之50萬元已於94年
    間清償，上訴人所借之50萬元於96年3月28日清償等語，亦
    與蘇雲之放款交易明細表所載「94年3月31日部分清償25萬
    元、94年6月2日部分清償25萬元、96年3月28日清償50萬元
    」等語相符（見本院卷第160-161頁）。足認被上訴人抗辯
    ：蘇雲於鶯歌農會所借貸之100萬元係分別代上訴人及被上
    訴人蘇金印各借貸50萬元，由其等負責繳納本息，應屬實情
    。
　㈣上訴人固主張：證人蔣麗娜即被上訴人蘇金印之配偶為中國
    籍，於87年始入境臺灣，卻於原審證稱其86年間即知悉蘇雲
    向鶯歌農會借款之始末，顯與常情不合，且就上訴人是否以
    蘇雲名義向鶯歌農會借款，先稱蘇雲曾告知，後改稱是被上
    訴人蘇金印告知，前後所述不一云云；然依被上訴人蘇金印
    所提出蔣麗娜之記事本所載「利息3654元」、「利息90.9 
    顏 3321」等語（見本院卷第261頁），對照蘇雲農會帳戶繳
    息明細所載自88年12月起至89年11月止，及90年4月起至同
    年9月止之利息分別為7,308元、6,642元（見本院卷第263頁
    ），均分後恰為記事本上之3654元、3321元，且「顏」字為
    上訴人之姓氏，堪認系爭借款為上訴人及被上訴人蘇金印所
    借，且繳息概由其等2人負責繳納。至於證人蔣麗娜固於87
    年始入境臺灣，然證人蔣麗娜與被上訴人蘇金印於85年間結
    婚，則證人蔣麗娜於86年間知悉兩造家中財務內情，亦難認
    與常情有何違背之處。況依被上訴人所提出之蔣麗娜之記事
    本記帳內容以觀，更可看出自蔣麗娜入境台灣後，即開始協
    助處理上開債務每月繳款事宜，證人蔣麗娜對於上訴人及被
    上訴人蘇金印以蘇雲名義借款之來龍去脈自有相當程度之了
    解，其證述縱因時間久遠而有些許誤差，亦無法據此認定其
    證述全無可採；又被上訴人蘇金印當庭提出證人蔣麗娜之記
    事本原本已供核對，其油墨筆跡可看出距今已有相當時日，
    顯非臨訟編造，當具相當可信性，上訴人空言否認其形式及
    實質證據力，亦無理由。
　㈤又蘇雲於94年9月30日過世，國稅局於95年6月19日核發遺產
    稅核定通知書，其上已記載蘇雲於鶯歌農會之債務50萬元（
    見原審13號卷第713頁），因蘇雲之遺產稅高達155萬（總遺
    產價額為2,491萬6,183元），兩造即全體繼承人均無力繳納
    ，曾共同至代書事務所討論以部分土地抵繳遺產稅，業據代
    書林秀貞於另案證述明確（見本院卷第108-109頁），其等
    於96年3月29日繳清遺產稅（見原審13號卷第135、715頁）
    。而上訴人自蘇雲過世仍持續繳納貸款本息至96年3月28日
    清償完畢，卻未在代書事務所向其他繼承人反應鶯歌農會之
    債務50萬元仍由其繼續繳納本息，倘該50萬元債務為蘇雲之
    債務而由上訴人代償，上訴人當下提出即可併同處理，然上
    訴人未為任何主張。且自蘇雲94年9月30日過世後至96年3月
    28日系爭債務清償完畢前，長達17個月均獨自繳納利息，至
    本件於108年9月2日繫屬，108年11月19日原審安排兩造調解
    ，上訴人主張「同意聲請人調解方案㈡即依起訴狀附表一分
    配遺產」等語（見原審13號卷第169頁），於109年1月10日
    、109年2月4日、109年3月20日調解期日上訴人亦未爭執代
    蘇雲清償50萬元債務，僅表示應先處理顏麗珠監護宣告案件
    ，再處理分割遺產事宜（見原審卷第181-183頁），且其108
    年12月10日發律師函予被上訴人蘇金印同樣未提及代蘇雲清
    償50萬元債務（見原審卷第197-199頁），倘該50萬元債務
    為蘇雲之債務而由上訴人代償，上訴人為何於調解程序或律
    師函中完全未提及此事，至109年4月28日始具狀主張其代蘇
    雲償還債務，顯與常情有違，益徵其主張為不實。
　㈥至於上訴人主張證人即其配偶陳秀惠於原審證稱：伊未曾至
    農會繳納過貸款本息，也從未聽過上訴人以蘇雲名義借款云
    云；然證人陳秀惠亦證稱：事隔很久，伊不記得，已經那麼
    久了，伊本身也不知道，伊真的搞不清楚了等語（見原審卷
    第623頁），復審酌證人陳秀惠與上訴人為夫妻，關係密切
    ，無法排除其所為之證述係為維護上訴人，則證人陳秀惠前
    後含糊不清、語意不明之證述，無法為上訴人有利之認定。
    又被上訴人雖抗辯：依上訴人之鶯歌農會帳戶交易明細表所
    載，於83年6月14日有50萬元之存款存入，該筆款項為蘇雲
    帳戶內之金錢云云（見本院卷第215頁）；然上訴人主張係
    於81年間參加訴外人秦義旺邀集之合會，於83年6月5日得標
    ，會款50萬於7日後付清，有秦義旺出具之聲明書可參（見
    本院卷第323頁）。審酌該筆款項距鶯歌農會於82年3月1日
    之放款，時間上已間隔1年餘，且本院已認定自鶯歌農會放
    款後，蘇雲之鶯歌農會帳戶即開始密集領款，82年3月19日
    存入上訴人鶯歌農會帳戶之39萬元係來自於蘇雲向鶯歌農會
    之借款，又蘇雲因顧忌上訴人繳息不正常而於82年7月3日清
    償49萬0,693元、82年9月17日各清償6,700元、2,607元共計
    50萬元。再於84年5月23日增貸40萬元、85年7月2日繳息9萬
    5,000元、85年12月21日增貸19萬5,000元，共計增貸50萬元
    予被上訴人蘇金印，已如前㈢所述，則83年6月14日上訴人帳
    戶內有50萬元之存款，應與本件無涉，併予敘明。
　㈦綜上各點，上訴人之上訴顯無理由，應予駁回。　
四、綜上所述，上訴人依民法第179條、第749條之規定，請求被
    上訴人應各給付上訴人13萬3,812元及其法定遲延利息，非
    屬正當，不應准許。從而原審所為上訴人敗訴之判決，並無
    不合。上訴論旨指摘原判決不當，求予廢棄改判，為無理由
    ，應駁回其上訴。追加之訴部分，亦無理由，應併予以駁回
    。
五、本件事證已臻明確，兩造其餘之攻擊或防禦方法及所用之證
    據，經本院斟酌後，認為均不足以影響本判決之結果，爰不
    逐一論列，附此敘明。
六、據上論結，本件上訴為無理由，依民事訴訟法第449條第1項
    、第78條，判決如主文。
中　　華　　民　　國　　111 　年　　8 　　月　　31　　日
                  家事法庭
                      審判長法  官  張靜女
                            法  官  范明達
                            法  官  葉珊谷
正本係照原本作成。
不得上訴。
中　　華　　民　　國　　111 　年　　9 　　月　　1 　　日
　　　　　　　　　　　　　
　　　　　　　　　　　　　  書記官  陳玉敏